臺灣高等法院刑事判決
110年度交上易字第281號
上  訴  人  
即  被  告  黃亨本


上列上訴人即被告因過失傷害案件，不服臺灣臺北地方法院110
年度審交易字第193號，中華民國110年9月30日第一審判決（起
訴案號：臺灣臺北地方檢察署109年度偵字第30433號），提起上
訴，本院判決如下：
    主  文
上訴駁回。
    事  實
一、黃亨本於民國109年6月9日下午3時22分許，駕駛車牌號碼00
    00-00號自用小貨車，沿臺北市中山區大直橋北向車道從左
    數來第四車道（下稱第四車道）由南往北行駛〔大直橋北向
    共4車道，往北安路汽車限從左數來第一車道（下稱第一車
    道）及第二車道（下稱第二車道）行駛；往明水路汽車限從
    第四車道行駛；從左數來第三車道（下稱第三車道）後段為
    機車專用道〕，欲前往北安路，行至大直橋北向車道第一處
    橋樑接縫處前，本應注意汽車在同向二車道以上之道路，於
    變換車道時，應讓直行車先行，並注意安全距離，而依當時
    情況，並無不能注意之情形，竟疏未注意及此，貿然向左變
    換至第三車道，適張景智騎乘車牌號碼000-000號普通重型
    機車沿第三車道從後直行駛至此，見狀閃避不及發生碰撞，
    張景智人車倒地，因而受有左手掌第一掌指關節側韌帶剝脫
    合併半脫位之傷害。
二、案經張景智訴由臺北市政府警察局中山分局報告臺灣臺北地
    方檢察署檢察官偵查起訴。
    理  由
壹、程序事項
一、按被告以外之人於審判外之言詞或書面陳述，除法律有規定
    者外，不得作為證據；被告以外之人於審判外之陳述，經當
    事人於審判程序同意作為證據，法院審酌該言詞陳述或書面
    陳述作成時之情況，認為適當者，亦得為證據；當事人、代
    理人或辯護人於法院調查證據時，知有第159 條第1 項不得
    為證據之情形，而未於言詞辯論終結前聲明異議者，視為有
    前項之同意，刑事訴訟法第159 條第1 項及第159 條之5 分
    別定有明文。本判決下列所引用被告以外之人於審判外之陳
    述，檢察官及被告於本院審理時均未就上開證據聲明異議而
    視為同意具證據能力（見本院卷第55、104頁），本院審酌
    上開證據資料作成時之情況，尚無違法、不當或顯不可信之
    情況，認以之作為證據應屬適當，依刑事訴訟法第159 條之
    5 規定，認前揭證據均有證據能力。
二、本判決以下所引用之非供述證據，均與本件事實具有自然關
    聯性，且核屬書證、物證性質，依刑事訴訟法第158條之4之
    規定，堪認均具有證據能力。
貳、實體部分：
一、事實認定部分：
　㈠訊據被告矢口否認有何過失傷害犯行，辯稱：掉落的燈殼與
    事故機車不符，經比對與其反光片形狀長度顏色不同，而事
    故拍照的相片足以證明是其他車輛所有，撞及點與陳述右側
    身不符，而相片顯示是前輪嚴重往後位移把手往前位移造成
    駕駛無法握住把手，又因高速撞及產生反作用力拋飛離倒地
    機車3尺遠，左手掌自然反應扶地減輕身體撞擊地面傷害而
    受傷，人車倒地是人跟車同時倒地，右倒理應右手手肘受傷
    ，手掌是緊握把手不可能放開。又根據相片顯示倒的機車中
    間有道弧型撞痕，是機車自由落體產生撞及地面又彈起又掉
    落連續作用產生，無人操控為何倒地機車有不明地上刮痕，
    顯然是被撞機車所為，並沒直接證據貨車撞到機車，而車輛
    鑑定會依路權論述，而未考慮掉落燈殼、地上刮痕，貨車在
    明水路左側車道直行準備左轉是車頭左轉造成傾斜，而車尾
    並没移動，而其轉向的距離並没越過車道，貨車是在明水路
    左側車道直行，不可能一半以上車身在明水路直行，馬上就
    換成明水路左側車道直行云云(見本院卷第113至117頁)。經
    查：
　1.上開犯罪事實，業據證人張景智於偵查及原審審理時證述：
　⑴證人於偵查時證稱：「是被告撞到我，案發前我直行從復興
    北路地下道出來綠燈後上大直橋，剛好被告從濱江街左轉上
    大直橋，因為他在我的前面，所以我讓他從我前方切換到最
    右側的車道，我則繼續騎乘在被告左邊的第三車道，因為那
    裡最右邊的車道要右轉，左邊三條車道則是直行，但【被告
    突然又往左側切過來，他貨車的左後方的直角撞到我機車的
    右前方。事情發生時被告有承認他有過失，也有打電話跟我
    說請我把單據收集好】，給他來做賠償，但之後我收集好單
    據，跟他說賠償金10萬元，他就反悔」等語（見偵卷第111
    頁至第112頁）。　　　
　⑵證人於原審審理時證稱：「當天發生交通事故是因為被告從
    濱江街左轉上大直橋，他左轉完直接先到第四車道，因為我
    是在第三車道，所以我先讓他先到第四車道後，我在繼續往
    前，後來到臺北市中山區大直橋第四車道由南往北行駛至第
    一橋樑接縫處，【被告突然往左轉撞到我的機車的右前方，
    我就開始搖晃之後倒地，倒地以後被告停下來】，現場除了
    被告以外，還有一個機車騎士有停下來引導交通」等語(見
    審交易卷第47頁)。　
　⑶是依證人上開所述，本案係被告行駛於上開路段時，貿然向
    左變換至第三車道，適證人張景智騎乘車牌號碼000-000號
    普通重型機車沿第三車道從後直行駛至此，見狀閃避不及發
    生碰撞乙情，應堪認定。　
　2.次查，依原審及本院當庭勘驗現場監視器錄影畫面，明確可
    見被告駕駛貨車原在大直橋北向第四車道行駛，【其車於錄
    影畫面時間下午3時18分4秒突然向左偏轉駛入第三車道，約
    不到1秒時間內又突將車頭往右回正，甚至稍微偏右，於畫
    面時間下午3時18分7秒許煞停在第三車道與第四車道間之車
    道分隔線上（車身部分在第三車道內；部分在第四車道內）
    ，被告並於畫面時間下午3時18分16秒下車往後方步行】，
    適後方數輛機車陸續駛至被告貨車後方，均放慢車速，甚至
    部分機車臨時停車，各車車上騎士均轉頭看向左側等情，有
    原審勘驗筆錄、監視器截圖畫面及本院勘驗筆錄在卷可稽（
    見審交易卷第55頁至第65頁、本院卷第103頁）。依上開勘
    驗內容可知，雖現場監視器未攝得告訴人機車倒地之影像，
    然被告駕車【突向左變換至大直橋北向第三車道，旋將車頭
    向右回正並在橋上停車】之異常駕駛行為，復審酌後方機車
    騎士紛紛放慢速度朝左後方望去，顯見該處確發生特殊情事
    ，且此特殊情事經核與被告突然向左變換車道之違規駕駛行
    為間具有關連，應認足資補強證人即告訴人上開陳述之真實
    性，從而告訴人指述其騎乘機車在大直橋北向第三車道，被
    告駕車突從第四車道向左變換至第三車道，二車發生碰撞，
    其因此倒地受傷等節，應與事實吻合而屬可信。
　3.此外，復有臺北市政府警察局中山分局交通分隊道路交通事
    故現場圖、補充資料表、談話紀錄表（告訴人部分）、談話
    紀錄表（被告部分）、調查報告表㈠、調查報告表㈡、當事人
    登記聯單、酒精測定紀錄表、自首情形紀錄表各1份（見偵
    卷第33頁至第49頁）、道路交通事故照片7張（見偵卷第51
    頁至第52頁）在卷可稽。　
　㈡又本件交通事故發生後，告訴人於案發不久之同日下午3時49
    分許被送至長庚醫療財團法人台北長庚醫院（下稱台北長庚
    醫院）急診，經診斷受有首揭傷勢，有告訴人所提台北長庚
    醫院診斷證明書在卷可稽（見偵卷第81頁），堪認告訴人此
    部分傷勢係因本件交通事故所造成，被告自應負過失傷害之
    責。此外，本件經臺北市交通事件裁決所就肇事責任進行鑑
    定，鑑定結果亦為告訴人無肇事因素，被告變換車道未讓直
    行車先行且未注意安全距離為肇事原因等語，有臺北市車輛
    行車事故鑑定會鑑定意見書（案號：0000000000號）在卷可
    參（見偵卷第119頁至第121頁），另本院依職權再將本案送
    臺北市政府交通局行車事故鑑定覆議會進行覆議結論略以：
    「黃亨本駕駛3311-UB號自小貨車：變換車道未讓直行車先
    行且未注意安全距離(肇事原因)。張景智騎乘658-MVA號普
    通重型機車無肇事因素」等節，有臺北市政府交通局111年1
    月24日北市交安字第1103004998號函附卷足考(見本院卷第8
    3頁至第88頁)，是被告於上開時、地，顯係於其駕駛3311-U
    B號自小貨車時，因變換車道未讓直行車先行且未注意安全
    距離致生本案過失傷害之行為，自堪認定。
　㈢按汽車在同向二車道以上之道路（車道數計算，不含車種專
    用車道、機車優先道及慢車道），除應依標誌或標線之指示
    行駛外，並應遵守下列規定：六、變換車道時，應讓直行車
    先行，並注意安全距離，道路安全規則第98條第1項第6款有
    明文規定。據此以論，被告駕車從大直橋北向第四車道向左
    變換至第三車道，自應確認第三車道後方無直行車，或雖有
    直行車，然依當地速限推斷尚距可合理期待完成變換車道之
    安全距離，始得變換車道。從而，被告駕車未注意此節，突
    向左變換至第三車道，未禮讓在第三車道直行之告訴人機車
    ，致二車發生碰撞，告訴人人車倒地，被告違規駕駛行為與
    本件交通事故間具有相當因果關係，洵堪認定。
　㈣對被告辯解不採之理由：
　1.被告於本院審理時雖辯稱：掉落的燈殼與事故機車不符，經
    比對與其反光片形狀長度顏色不同，而事故拍照的相片足以
    證明是其他車輛所有，撞及點與陳述右側身不符，而相片顯
    示是前輪嚴重往後位移把手往前位移造成駕駛無法握住把手
    ，又因高速撞及產生反作用力拋飛離倒地機車3尺遠，左手
    掌自然反應扶地減輕身體撞擊地面傷害而受傷，人車倒地是
    人跟車同時倒地，右倒理應右手手肘受傷，手掌是緊握把手
    不可能放開云云。然查，告訴人機車於本件事故後需多處維
    修，然被告所指關於反光片、手掌位移及告訴人應是右手手
    肘受傷、手掌是緊握把手不可能放開云云，俱與上開卷內證
    據相左，且車禍發生之原因甚多，如何反應及因物理力或重
    力加速度等節，俱非可一概而論，仍有多種可能性存在，且
    觀之上開照片，固可見告訴人倒地機車之路面有些許雜物，
    疑似車輛碎裂物，然無法判斷究係何物，遑論得出係其他機
    車碎裂物之結論，被告僅憑其所主張及提出之照片驟臆前情
    ，既乏積極之證據證明，自難資為對其有利之認定。
　2.被告另辯稱：根據相片顯示倒的機車中間有道弧型撞痕，是
    機車自由落體產生撞及地面又彈起又掉落連續作用產生，無
    人操控為何倒地機車有不明地上刮痕，顯然是被撞機車所為
    ，並沒直接證據貨車撞到機車，而車輛鑑定會依路權論述，
    而未考慮掉落燈殼、地上刮痕，貨車在明水路左側車道直行
    準備左轉是車頭左轉造成傾斜，而車尾並没移動，而其轉向
    的距離並没越過車道，貨車是在明水路左側車道直行，不可
    能一半以上車身在明水路直行，馬上就換乘明水路左側車道
    直行云云。惟查，依告訴人上開所述與前揭監視器錄影畫面
    所示之客觀情節綜合以觀，足認被告於向左變換車道過程確
    已察覺其貨車左側發生碰撞，因此才立刻向右拉正，並在車
    輛往來頻繁之大直橋上臨時停車；且本案經送臺北市車輛行
    車事故鑑定會鑑定意見書（案號：0000000000號）及送臺北
    市政府交通局行車事故鑑定覆議會進行覆議結論均同本院前
    開見解，是被告徒以地上有刮痕即認係告訴人自行所為，且
    就上開鑑定意見及覆議意見均指摘僅依路權論述而未考慮掉
    落燈殼、地上刮痕等節，經核均乏證據以實其說，是其所為
    上開辯解，自認資為對其有利之認定。　
　㈤綜上，本件事證明確，被告上開所辯，顯係事後飾卸之詞，
    不值採憑，其犯行堪以認定，應予依法論科。
二、論罪科刑：
　　核被告所為，係犯刑法第284條前段之過失傷害罪。又觀以
    員警製作之被告交通事故肇事人自首情形紀錄表，其上明確
    記載：「報案人或勤指中心轉來資料未報明肇事人姓名，處
    理人員前往現場處理時，肇事人在場，並當場承認為肇事人
    員。」等語，有上開自首情形紀錄表在卷可稽（見偵卷第47
    頁），足認被告對到場但尚不知肇事者為何人之員警陳明其
    係肇事之一方之事實，應認符合自首要件，爰依刑法第62條
    前段規定減輕其刑。
三、原審以行為人之責任為基礎，審酌被告肇事之過失情節，並
    考量被告犯後始終否認犯行，絲毫不認自己有何過錯之處，
    不斷指謫告訴人，至今未達成和解，亦未賠償告訴人損失，
    暨被告自述：國中畢業之最高學歷，目前從事貨車司機之工
    作，月收入約新臺幣3萬元，已婚，須扶養父母及就學中之2
    位子女等語（見原審審交易卷第50頁）之智識程度及家庭經
    濟狀況，及犯罪所生危害等一切情狀，以被告犯過失傷害罪
    ，量處有期徒刑3月，並諭知易科罰金之折算標準等節，核
    原審就此部分之認事用法俱無違誤，量刑尚屬允當，應予維
    持。
四、被告上訴意旨略以：
  ㈠根據勘驗光碟指出是雙白線，實際是單白線，明顯與事實不
    符，又一半車身在明水路，恐涉及偽造公文文書，相片顯示
    是在第三車道直行，依據車箱90度角延伸以及後視鏡可以證
    明，況且車子是我開的，我是在上橋處變換第三車道，準備
    變換第二車道時，發現後方有事故機車，既然有半車身在明
    水路，口說無憑，拿出證據。
　㈡依據現場相片顯示倒地機車到人倒地的地方大約二至三公尺
    ，而貨車長有五公尺長，與起訴書中在肇事點變換車道四換
    三明顯不對，而既是其碎裂物，為何告訴人說其反光片，經
    現場相片比對與其反光片不符而且左右多具在，維修單是事
    後可以偽造不足採信，明顯與三葉機車尾燈相符，而其偉士
    牌反光片是長條橢圓根本不符，是完整三角立體燈殼，因其
    內燈泡是黃色，造成一半反光效果，其實是透明的燈殻，而
    車鑑會時相信其說詞，造成鑑定不實，顯然剝奪應有的權利
    ，任何過失要有實證，不可推給因果論，有時是倒因為果，
    就如同貨車車尾撞撃新舊無法分辯，那表示證據不足。
　㈢況且貨車車尾鐵架高度是60公分，而機車撞擊點離地高度是5
    0公分，若是撞擊也會撞到後視鏡或手把，明明是人車分離
    ，卻寫人車倒地，發生事故時我打電話報警，詢問告訴人是
    否要叫救護車，至少三分鐘才回答，而且還說是撞上貨車，
    顯然有暫時失憶，問其是否要通知家人皆答非所問，尤其救
    護人員問其姓名年齢，皆要問好幾次，顯然有驚嚇，一定撞
    上無誤，行車時應注意車前狀況，可是卻指出距離車尾一公
    尺，與當初問話不同，明顯與車輛構造不符，車輛有差速器
    ，當車輛轉彎時車頭會先轉，所以應該先看到車頭轉向不可
    能只能看到車尾先轉，又因現場我先作完筆錄，警方叫我可
    先走，造成我的行逕洩露給告訴人，告訴人機車剛好倒在救
    護車車頭，人頭朝濱江路，也就是撞撃馬上就人車分離，因
    高速撞擊瞬間減速產生反作用力，而人車分離，人往後倒，
    機車推擊被撞機車產生左傾斜行，地上刮痕可以證明，燈殼
    也是這時掉落，如果左右撞會根據人求生意志會緊握杷手才
    會人車倒地，即人車倒地，為何有二道刮痕，為何隱匿我手
    機拍攝的相片，這是中山交通隊提供，翻拍相片是有時間可
    以佐證，其後輪有不明刮痕，其中柱下也有一道刮痕，二個
    位置相同，只有上下不同，證明被撞機車失控打滑造成，既
    然是被我撞到理應只有一道刮痕，事實真相只有一個，如果
    撞撃前方車輛，就不可能被我撞上。
　㈣倒地的機車龍頭嚴重變形，是我跟警察抬離現場，因變形無
    法牽走，而如果沒變形因下坡路段會自由落體滑下，左右撞
    為何龍頭變型，明顯是前後撞，簡單的方法就是提出在明水
    路半個車身的證據，免得浪費司法資源，見義勇為報案以防
    二次傷害，救命恩人成為肇事者，而高速撞擊前方機車，因
    驚嚇過度而離開現場，明顯犯肇事逃逸，還有遺棄罪，然而
    因其駛離失控打滑差點撞上貨車車身，又在前方駛入機車專
    用道，造成貨車閃避又右轉之現象，就形成撞死人無罪，好
    心報案有罪，請根據白紙黑字寫出在明水路半個車身的證據
    。法院講究是真憑實據，為何只揭露碎裂物竟沒有說明地上
    刮痕，意圖替告訴人掩護真相，理清案情卻被認為不認罪，
    說我不跟告訴人作理賠根本與事實不符，蓄意栽贓，發生事
    故就通知保險公司，理賠員也有拍攝相片，只是告訴人沒提
    出申請，簡單的方式就是盡速提出貨車一半車身在明水路直
    行的證據云云。
五、然查：
　㈠依原審勘驗筆錄及所附照片所指雙白線之描述，係指雙白線
    處為機車專用道等節(見原審卷第55至63頁照片上緣部分)，
    被告上訴意旨指稱：實際是單白線，明顯與事實不符，又一
    半車身在明水路，恐涉及偽造公文文書云云，其對原審所為
    之勘驗內容，似有誤會。另被告上訴意旨主張：我是在上橋
    處變換第三車道，準備變換第二車道時，發現後方有事故機
    車云云，經查上情業經原審及本院勘驗並說明如前，有原審
    勘驗筆錄、監視器截圖畫面及本院勘驗筆錄在卷可稽（見審
    交易卷第55頁至第65頁、本院卷第103頁），被告上訴意旨
    猶執陳詞置辯，經核與上開卷證資料不符，自難憑採。　　
　㈡被告上訴意旨另以：現場相片顯示倒地機車到人倒地的地方
    大約二至三公尺，而貨車長有五公尺長，與起訴書中在肇事
    點變換車道四換三明顯不對，而既是其碎裂物，為何告訴人
    說其反光片，經現場相片比對與其反光片不符而且左右多具
    在，維修單是事後可以偽造云云置辯。然查，上情業經臺北
    市交通事件裁決所就肇事責任進行鑑定，鑑定結果亦為告訴
    人無肇事因素，被告變換車道未讓直行車先行且未注意安全
    距離為肇事原因等語，有臺北市車輛行車事故鑑定會鑑定意
    見書（案號：0000000000號）在卷可參（見偵卷第119頁至
    第121頁），嗣並經本院依職權再將本案送臺北市政府交通
    局行車事故鑑定覆議會進行覆議結論略以：「黃亨本駕駛33
    11-UB號自小貨車：變換車道未讓直行車先行且未注意安全
    距離(肇事原因)。張景智騎乘658-MVA號普通重型機車無肇
    事因素」等節，有臺北市政府交通局111年1月24日北市交安
    字第1103004998號函附卷足考(見本院卷第83頁)，是被告於
    上開時、地，顯係於其駕駛3311-UB號自小貨車時，因變換
    車道未讓直行車先行且未注意安全距離致生本案過失傷害之
    行為，是被告上開辯解，亦無足採。　　
　㈢又被告以案發當時告訴人之精神狀態指稱其所述不可採信云
    云，然查，告訴人於偵查及原審審理時均一致證稱：【被告
    突然又往左側切過來，他貨車的左後方的直角撞到我機車的
    右前方。事情發生時被告有承認他有過失，也有打電話跟我
    說請我把單據收集好】；【被告突然往左轉撞到我的機車的
    右前方，我就開始搖晃之後倒地，倒地以後被告停下來】等
    節，亦據本院詳細說明如前，是被告以告訴人上開狀態認告
    訴人所述不實，經核並無可採。另被告上訴意旨以：撞撃馬
    上就人車分離，因高速撞擊瞬間減速產生反作用力，而人車
    分離，人往後倒，機車推擊被撞機車產生左傾斜行，地上刮
    痕可以證明，燈殼也是這時掉落，如果左右撞會根據人求生
    意志會緊握杷手才會人車倒地，即人車倒地，為何有二道刮
    痕，為何隱匿我手機拍攝的相片，這是中山交通隊提供，翻
    拍相片是有時間可以佐證，其後輪有不明刮痕，其中柱下也
    有一道刮痕，二個位置相同，只有上下不同，證明被撞機車
    失控打滑造成云云，然查，上情亦據本院認定係被告駕車未
    注意行車時應有之注意義務，其突向左變換至第三車道，未
    禮讓在第三車道直行之告訴人機車，致二車發生碰撞，告訴
    人人車倒地等節，此已據本院說明如前，是被告上訴意旨徒
    以刮痕推論係告訴人自行失控打滑所致，經核亦與本案前揭
    卷證資料不符，故此部分之上訴亦難認為有理由。　　
　㈣被告上訴意旨另以：告訴人之機車龍頭如果沒變形因下坡路段會自由落體滑下，左右撞為何龍頭變型，明顯是前後撞，簡單的方法就是提出在明水路半個車身的證據，為何只揭露碎裂物竟沒有說明地上刮痕，意圖替告訴人掩護真相云云。然查，機車龍頭如何變形之原因甚多，且俱涉及行車之作用力、反作用力、撞擊點、方向及相關物理力之原因，本案既經臺北市車輛行車事故鑑定會鑑定意見書及臺北市政府交通局行車事故鑑定覆議會進行覆議予以鑑定上情，而認被告駕駛3311-UB號自小貨車變換車道未讓直行車先行且未注意安全距離為肇事原因，尚難以被告前開主張即遽認被告於本案毫無任何過失。至被告上訴意旨主張應提出在明水路半個車身的證據，為何只揭露碎裂物竟沒有說明地上刮痕云云，然查，本案業經認定被告於上開時間，行至大直橋北向車道第一處橋樑接縫處前，本應注意汽車在同向二車道以上之道路，於變換車道時，應讓直行車先行，並注意安全距離，竟貿然向左變換至第三車道，造成告訴人騎乘車牌號碼000-000號普通重型機車沿第三車道從後直行駛見狀閃避不及發生碰撞等情，業如本院說明如前，被告上訴意旨徒以本案未有半個車身證據及行車鑑定委員會之鑑定未說明地上刮痕乙節置辯，未審究本案認定事實之各項證據及理由，經核其所辯亦容非可採。　　　　　　　　　　　　
六、從而，被告以前事由指摘原判決等節，並無可採，其上訴為
    無理由，應予駁回。　　　　
據上論斷，應依刑事訴訟法第368條，判決如主文。
本案經檢察官王正皓到庭執行職務。
中　　華　　民　　國　　111 　年　　3 　　月　　24　　日
                  刑事第二十五庭審判長法　官  邱滋杉
                                      法　官  陳彥年
                                      法　官  黃翰義
以上正本證明與原本無異。
不得上訴。
                                      書記官  邱鈺婷
中　　華　　民　　國　　111 　年　　3 　　月　　29　　日
附錄：本案論罪科刑法條全文　　　　　　　　　　　　　　　
中華民國刑法第284條
因過失傷害人者，處1年以下有期徒刑、拘役或10萬元以下罰金
；致重傷者，處3年以下有期徒刑、拘役或30萬元以下罰金。